臺灣臺東地方法院民事判決　　　　　　　 99年度訴字第122號
原　　　告　明台產物保險股份有限公司
法定代理人　兼好克彥
訴訟代理人　劉冠亨
被　　　告　吳清雄
訴訟代理人　林長振律師
上列當事人間請求損害賠償事件，本院於民國100年3月3日言詞
辯論終結，判決如下：
    主  文
被告應給付原告新臺幣肆拾萬元及自九十九年九月十一日起至清
償日止，按週年利率百分之五計算之利息。
原告其餘之訴駁回。
訴訟費用由被告負擔四分之一，餘由原告負擔。
    事實及理由
一、原告主張：被告吳清雄於民國98年12月9日14時許，騎乘車
    牌號碼891-HKP號機車（下稱系爭機車），搭載訴外人陳文
    珍沿臺東縣太麻里鄉○○村○○○區○道路，由西往東上坡
    行駛，因駕駛不慎撞擊電線桿，造成陳文珍死亡（下稱系爭
    事故），訴外人李林文玉（陳文珍之母）、謝佩容（陳文珍
    之女，後改名為陳佩容）因其死亡，精神上受有相當之痛苦
    ，得依民法第184條第1項前段、第194條向被告請求慰撫金
    新臺幣（下同）各75萬元。而原告為系爭機車所投保強制汽
    車責任保險之保險人，已依強制汽車責任保險法第25條規定
    給付李林文玉、謝佩容各新臺幣（下同）75萬元，上開事故
    因被告所致，且其未領有機車駕駛執照，為強制汽車責任保
    險法第29條第1項第5款追償事項，原告自得代位李林文玉、
    謝佩容向被告求償，並聲明：被告應給付原告150萬元，及
    自起訴狀繕本送達翌日起至清償日止，按週年利率5%計算之
    利息。
二、被告則以：被告就系爭事故，在本院99年度東交簡字第79號
    刑事案件所附99年度東交簡附民字第4號事件中，已與陳文
    珍家屬林德華達成和解，依99年3月4日本院和解筆錄（下稱
    和解筆錄）所應給付之14萬元（含已給付之25,000及餘款
    115,000 元），應能自原告代位請求之金額中扣除，且陳文
    珍於系爭事故發生時未戴安全帽，亦與有過失。聲明：原告
    之訴駁回。
三、不爭執事項：
（一）系爭事故係被告於98年12月9日14時許，騎乘系爭機車，
      搭載陳文珍沿臺東縣太麻里鄉○○村○○○區○道路，由
      西往東上坡行駛，陳文珍未戴安全帽，因不熟悉機車離合
      器之操縱，換檔錯誤，致車迅速向前暴衝，撞擊路邊電線
      桿而倒地，當時陳文珍已受有頭部外傷及硬腦膜下出血之
      傷害，但外表無何徵兆，2人不以為意，嗣延至同年月10
      日陳文珍終因傷重送馬偕醫院臺東分院就醫，因時間拖延
      過久，於99年1月1日10時許死亡。
（二）道路交通事故現場圖及調查報告（相驗卷第4至6頁）、肇
      事現場及肇事機車照片（相驗卷第18至22頁）、馬偕醫院
      臺東分院診斷證明書（相驗卷第24、27頁）。
（三）本院99年度99東交簡第79號刑事卷宗內附之證據資料（其
      卷宗下稱刑事卷）。
（四）原告已給付李林文玉、謝佩容，依強制汽車責任保險之理
      賠金各75萬元（本院卷第7頁至第13頁、第44頁至45頁）
      。而被告未領有機車駕駛執照（本院卷第59頁）。
（五）李林文玉、謝佩容、及被告之稅務電子閘門財產所得調件
      明細表（本院卷第61至65頁），及李林文玉、謝佩容、及
      被告之個人基本資料查詢結果（本院卷第80至82頁）。
四、按因故意或過失，不法侵害他人之權利者，負損害賠償責任
    ；不法侵害他人致死者，被害人之父、母、子、女及配偶，
    雖非財產上之損害，亦得請求賠償相當之金額，民法第184
    條第1項前段、第194條分別定有明文。兩造就系爭事故之事
    實不爭執，則被告因無照駕駛、又不熟悉離合器操作、換錯
    檔以致發生系爭事故，堪認對其發生具有過失，容屬過失侵
    害陳文珍致死，而李林文玉、謝佩容分別為其母、女，依上
    述規定，被告應對其等負侵權行為責任。又道路交通管理處
    罰條第21條規定「汽車駕駛人，有下列情形之一者，處新臺
    幣6,000元以上12,000元以下罰鍰，並當場禁止其駕駛：一
    、未領有駕駛執照駕駛小型車或機器腳踏車。」而被保險人
    有下列情事之一，致被保險汽車發生汽車交通事故者，保險
    人仍應依本法規定負保險給付之責。但得在給付範圍內，代
    位行使請求權人對被保險人之請求權：…(5)違反道路交通
    管理處罰條例第21條或第21條之1規定而駕車，則為強制汽
    車責任保險法第29條第1項第5款明定，其立法意旨乃為衡平
    強制險所具社會保險之功能，故於例外狀況下（例如被保險
    人酒醉、吸食毒品、從事犯罪行為、無照駕駛等）為懲罰被
    保險人之惡意侵權行為以平衡保險人之權益，是賦予保險人
    於例外狀況下得行使求償權，使被保險人負終局賠償責任。
    惟被保險人所負賠償義務，仍不得大於因侵權行為所負之填
    補損害義務，否則非但社會保險分擔加害人賠償義務之立法
    美意盡失，反而有失公平原則而額外課予被保險人原無之義
    務，是保險人行使求償權之前提，仍限於加害人所應負擔之
    賠償範圍內。因此，原告對被告得主張之金額，應以所代位
    之李林文玉、謝佩容得對被告主張之金額為限，至於其等向
    被告請求之金額，以多少為適當？本院審酌如下：
（一）慰撫金金額：
    陳文珍因系爭事故而死亡，李林文玉、謝佩容精神上自受有
    相當之痛苦，得向被告請求慰撫金，故原告主張代位請求此
    項賠償，即非無據。惟關於請求之金額，本院審酌李林文玉
    小學畢業，名下有4筆不動產、謝佩容高職肄業，名下有一
    筆田賦、被告國中畢業，名下亦有一筆田賦，均有本院調閱
    兩造之稅務電子閘門財產所得調件明細表及個人基本資料查
    詢結果在卷，同時考量系爭事故當時係陳文珍欲至親戚住處
    ，被告係基於朋友情誼，而無償搭載，情節尚非重大，爰認
    李林文玉、謝佩容各請求賠償精神慰撫金400,000元，尚屬
    允適。
（二）與有過失
    繼按損害之發生或擴大，被害人與有過失者，法院得減輕賠
    償金額，或免除之，民法第217條第1項定有明文，陳文珍因
    系爭事故造成頭部外傷及硬腦膜下出血，終不幸死亡，頭部
    外傷既為陳文珍傷重不治之主因，其未戴安全帽，就損害之
    發生，具有相當之過失，與被告前述過失對照，並參酌道路
    交通事故現場圖及調查報告、肇事現場及肇事機車照片，爰
    認陳文珍就損害之發生，應負50%之過失，依民法第217條第
    1項之規定，減輕被告賠償之金額後，李林文玉、謝佩容各
    得請求200,000元，原告分別代位李林文玉、謝佩容向被告
    請求，亦應以其等各得請求之金額200,000元為限，故原告
    得代位請求之總額為400,000元。
五、被告另主張於刑事程序與訴外人即陳文珍家屬林德華以14萬
    元達成和解，並有和解筆錄在卷（刑事卷第16頁），然林德
    華係陳文珍之弟，有戶籍謄本可憑（本院卷第57頁），細查
    該和解筆錄暨刑事卷宗，其係以自己為原告，未將李林文玉
    或謝佩容列為原告，也未表明代理李林文玉或謝佩容之意思
    ，因是林德華與被告先前於刑事程序之和解，並不影響李林
    文玉、謝佩容對被告之請求權，原告代位之權利亦不受影響
    ，於是被告主張扣除和解筆錄之金額，容無理由。
六、綜上，被告過失致陳文珍死亡，李林文玉、謝佩容得向被告
    請求慰撫金各20萬元，從而，原告依強制汽車責任保險法第
    29條第1項第5款，於李林文玉、謝佩容得向被告請求之範圍
    內，代位向被告請求給付400,000元，及自起訴狀繕本送達
    之翌日即99年9月11日（有送達證書為憑，本院卷第57頁）
    起至清償日止按週年利率5%計算利息之範圍，於法有據，乃
    予准許；逾此部分之請求爰無理由，乃予駁回。
七、訴訟費用負擔之依據：民事訴訟法第79條。
中    華    民    國   100    年    3     月    8     日
                      民事庭    審判長法  官  李芳南
                                      法  官  陳谷鴻
                                      法  官  郭玉林
以上正本係照原本作成。
如對本判決上訴，須於判決送達後廿日內向本院提出上訴狀，如
委任律師提起上訴者，應一併繳納上訴審裁判費。
中    華    民    國   100    年    3     月    8     日
                                      書記官  莊惠如